臺灣高等法院高雄分院民事判決　九十一年度勞上易字第二號
　　　上　訴　人　屏東縣私立陸興高級中學
　　　法定代理人　甲○○
　　　被 上訴 人　乙○○
右當事人間請求給付薪俸事件，上訴人對於中華民國九十年十二月三十一日臺灣屏東
地方法院九十年度勞訴字第八號第一審判決提起上訴，本院判決如左：
    主    文
上訴駁回。
第二審訴訟費用由上訴人負擔。
    事實及理由
一、被上訴人主張：伊於八十年八月一日起擔任上訴人學校董事會秘書，半年後兼任
    人事主任，任職之初，因上訴人學校尚未建立制度，乃暫約定伊薪資為二萬六千
    元，翌年起上訴人學校人事制度建立，即核定伊之薪額以二百四十五元起薪，嗣
    於八十八年上訴人董事會改組後，伊改任訓導處幹事，現任校長再將伊貶調為警
    衛室工友，伊為求生計，極度容忍繼續留校，詎上訴人竟以伊自八十三年八月起
    至九十年二月止溢領薪資共計新台幣七十二萬一千零三十元，而自九十年五月起
    無任何執行名義之情況下，逕自伊之薪津中每月扣除一萬四千元，迄同年七月止
    止已非法扣薪四萬二千元，嗣於九十年八月一日非法將伊解聘。然伊之薪資係經
    上訴人之校長同意後生效，上訴人扣薪並無理由，自應為給付，爰依僱傭關係，
    請求上訴人給付伊四萬二千元，及自九十年九月二十八日起至清償日止，按年息
    百分之五算之利息，並陳明願供擔保請准宣告假執行等語。又被上訴人對於上訴
    人於原審所提之反訴，辯以：伊未溢領薪資，並無不當得利，上訴人請求伊給付
    六十七萬九千零三十元及法定遲延利息，洵屬無據等語，資為抗辯。
二、上訴人則以：被上訴人係大學畢業，於八十年八月一日至伊學校任職，依伊學校
    教職員敘新標準表之規定，應以一百七十元之薪額起薪，詎被上訴人卻以碩士學
    歷之二百四十五元之薪額起薪，顯然錯誤；台灣省政府教育廳亦二度函示被上訴
    人之敘薪錯誤，應予更正；伊學校並無「彈性敘薪」之制度，校長亦無權宜決定
    起薪、敘薪之權限；被上訴人因起薪錯誤，致往後每年基此錯誤所核之薪額，當
    然亦有錯誤，是上訴人自八十三年八月起至九十年二月止，因起薪錯誤而溢領之
    薪資共計七十二萬一千零三十元，因無法律上之原因，致伊受有損害，自應依不
    當得利之規定，返還其利益，故伊自九十年五月起至同年七月止每月從被上訴人
    薪資中扣款一萬四千元等語，資為抗辯。又上訴人於原審提起反訴，主張被上訴
    人溢領七十二萬一千零三十元，伊業已追回四萬二千元，被上訴人尚應返還六十
    七萬九千零三十元，爰依不當得利之規定，請求被上訴人如數給付，並加給自反
    訴起訴狀繕本送達翌日起至清償日止，按年息百分之五計算之利息等語。
三、原審對判決：(一)上訴人應給付被上訴人四萬二千元，及自民國九十年九月二十八
    日起至清償日止，按年息百分之五計算之利息。(二)反訴原告（即上訴人）之訴及
    假執行之聲請均駁回。(三)訴訟費用由上訴人負擔。(四)反訴訴訟費用由上訴人負擔
    。(五)本判決第一項於被上訴人以一萬四千元供擔保後得假執行。但上訴人得於假
    執行程序實施前以四萬二千元為被上訴人供擔保後免為假執行。上訴人不服，於
    本院聲明：(一)原判決廢棄。(二)被上訴人在第一審之訴及假執行之聲請均駁回。(三)
    被上訴人應給付上訴人六十七萬九千零三十元，及自反訴起訴狀繕本送達翌日起
    至清償日止，按年息百分之五計算之利息。被上訴人則聲明駁回上訴人之上訴。
四、被上訴人主張其學歷為大學畢業，自八十年八月一日起擔任上訴人學校董事會秘
    書，半年後即兼任上訴人之人事主任，於八十一年間經上訴人核定其薪額以二百
    四十五元起薪，上訴人於八十八年董事會改組後，將其改任訓導處幹事，嗣再貶
    調為警衛室工友，詎上訴人自九十年五月起至同年七月止自其每月薪俸中扣減薪
    資一萬四千元，合計扣減薪資四萬二千元之事實，為上訴人所不爭，並有活期儲
    蓄存款存摺、九十年薪俸給與明細表、董事會聘書、成績考核通知書、教職員薪
    級表等影本附卷（見原審第九至三六頁），堪信為真實。上訴人則以被上訴人起
    薪錯誤，被上訴人自八十三年八月起至九十年二月止溢領薪資七十二萬一千零三
    十元，應予返還，故予以扣薪並請求被上訴人返還溢領之薪資等語，是本件兩造
    之爭點在於：被上訴人自八十三年八月起至九十年二月止是否無法律上之原因而
    溢領薪資七十二萬一千零三十元？即上訴人自九十年五月起至同年七月止扣減被
    上訴人薪資，有無理由？
五、按當事人互相表示意思一致者，無論其為明示或默示，契約即為成立，民法第一
    百五十三條定有明文。又私立學校法第五十四條第一項（即八十九年一月十九日
    修正前第五十一條第一項）規定：校長依據法令綜理校務，執行董事會之決議，
    ；並受主管教育行政機關之監督。又私立學校法施行細則第三十八條第二項規定
    （即八十九年七月二十八日修正前第三十條第一項）規定：私立學校教務、學生
    事務（訓導）、總務三處之主管人員，由校長依照各級學校有關規定遴聘合格教
    師充任。但總務主管得聘請職級相當之人員兼任或擔任。其餘職員，由校長以合
    於主管教育行政機關規定參加私立學校教職員保險之資格者為原則遴用之。準此
    ，私立學校校長於綜理校務，執行董事會之決議，得獨立為之，在私法上之地位
    ，與民法第五百五十四條規定之經理人相當。（最高法院八十七年度台上字第二
    五三三號判決參照）。是私立學校校長對於所遴用之職員，自有代表私立學校與
    職員簽訂私法上僱傭契約之權限。
六、經查：(一)本件被上訴人自八十年八月一日起擔任上訴人學校董事會秘書，半年後
    即兼任上訴人之人事主任，於八十一年間經上訴人核定其薪額以二百四十五元起
    薪，為上訴人所不爭。(二)上訴人自八十一年度起至八十九年度分別由歷任校長即
    訴外人曾清來、蘇芬芳、陳俊輝、洪騰祥及林健一等人，逐年依被上訴人之成績
    考核按原支薪額加本薪一級改敘，有被上訴人歷年成績考核通知書附卷（原審卷
    二三至三０頁前）可稽。(三)上訴人學校董事會於八十五年二月份所出具之屏東縣
    私立陸興高中董事會職員服務證明書，載明被上訴人當年度之敘薪為三百三十元
    （即係以二百四十五元起薪逐年提敘一級核定之薪額），有服務證明書影本乙紙
    （本院卷九二頁）可憑。(四)上訴人於八十八年八月二十六日由洪騰祥校長核發被
    上訴人之教職員敘薪通知書上載明當年度核敘薪額為三百九十元（即係以二百四
    十五元起薪逐年提敘一級核定之薪額，有敘薪通知書附卷（本院卷五二頁）可查
    。(五)雖改制前台灣省政府教育廳曾以八五教人廳字第一○三三二號函覆上訴人謂
    ：「人事主任乙○○係大學畢業應以一七０元起薪，．．」，惟被上訴人於該函
    擬辦事項建議：「請維持學校原核標準薪級，以方便私立學校內部公平一致之運
    作系統」等語，經當時上訴人學校校長蔡芬芳批示「可」，有該函附卷（原審卷
    第三八頁）可按，並經證人蔡芬芳於原審到庭證述：「我們雖然是私立學校，但
    我們仍會依職務調整薪級，教育部回函（即前開函件）只是對我們的建議，並沒
    有堅持一定要照教育部那樣作。」（原審卷第二一六頁）。基上事證，可知上訴
    人於八十一年間遴用被上訴人擔任人事主任時，即由前校長曾清來代表上訴人與
    被上訴人簽訂僱傭契約，雙方當時就被上訴人係以二百四十五元之薪額起薪，已
    達成合意，該項報酬給付之約定即已生效，並經上訴人歷任校長同意依此薪額逐
    年提敘一級核定薪額發給薪俸予被上訴人，堪予認定。是上訴人自被上訴人任職
    起所給付之薪資既係上訴人之代表人即歷任校長依約定應履行之報酬給付義務，
    並非無法律上之原因，被上訴人自無不當得利之可言。
七、上訴人雖以其學校董事會通過之教職員工敘薪辦法（原審卷第一六六至一六七頁
    ）第二點：「中小學初任教師及各級學校職員以依學歷起敘為原則。」、第八點
    ：「其他未盡事宜，參照公立學校有關規定辦理。」及公立學校教職員敘薪標準
    表說明第四點規定：「教職員依其學歷核計起支薪級，並按服務年資，每隔一年
    ，提敘一級，但受本職最高薪級之限制（已修正為本職最高年功薪）」，主張被
    上訴人係大學畢業，卻以碩士學歷起薪，顯然錯誤云云，並以改制前台灣省政府
    教育廳以八五教人字第０六七六０八號函、八五教人廳字第一○三三二號函覆：
    「人事主任乙○○係大學畢業應以一七０元起薪，．．」等語為證。惟上開敘薪
    辦法既稱「以依學歷起敘為原則」，乃屬原則性之規定，自非謂均應依學歷起敘
    而無例外之情形，此由證人即自八十三年至八十六年間擔任上訴人校長之蔡芬芳
    於原審證述：「私立學校是以參酌公立學校的方法，再參考營運狀況、學生人數
    決定核薪。董事會大都會尊重行政體系意見，多數採納我們意見。」等語自明。
    又依上開前台灣省政府教育廳函說明二：「本部為健全私立學校人事制度，會同
    行政院有關部會及省市政府教育廳，輔導各級私立學校，自八十一年八月一日起
    成立學校教職員退休撫恤共同基金，同時輔導各校建立教職員工敘薪及成績考核
    制度．．上開敘薪及考核制度之訂定，係由各校參據公立學校教職員工薪級架構
　　，起薪標準及考核晉級等規定自行訂定，報經主管行政機關核備後施行．．。」
　　等情，可知教育部對於私立學校之教職員工敘薪及成績考核制度，僅居於輔導地
　　位，故主管教育行政機關對私立學校有關職員敘薪疑義之函釋，僅屬建議性質，
　　並無強制性，此亦經證人蔡芬芳於原審到庭證實。且依證人蔡芬芳另證述：「我
　　們每年結束下一學期會去考核上年度一學期的成績，是由一級主管（校長、主任
　　及教師代表）考核，有結果以後再請人事主任發正式通知給當事人敘薪，在發出
    去之前會將結果以書面報告方式呈給校長，校長再與董事會在做最後的確定，確
    定以後才發正式通知。主計再依這敘薪通知敘薪。五小組--會議記錄--書面--校
    長--  董事會協商--確定--校長批可--人事--主計（敘薪流程）」（原審卷第二
    一五頁），足證上訴人教職員之每年核敘薪額有其作業流程，參以前述校長於綜
    理校務，執行董事會之決議時，得獨立為之等情觀之，足見校長就學校自有為管
    理上一切必要行為之權。從而上訴人教職員之敘薪須經校長核可，並無不合。上
    訴人主張校長無權宜決定起薪、敘薪之權限云云，尚有誤會。況縱認上訴人於遴
    用被上訴人時，對於給付被上訴人之報酬即起薪之薪額，意思表示有錯誤，係屬
    得否撤銷錯誤表示之問題，於上訴人證明該項報酬之約定業已撤銷而不存在前，
    被上訴人依有效之約定受領上訴人給付之資薪，仍非無法律上原因而受利益。
八、綜上所述，被上訴人主張其受領薪資非無法律上之原因，並非不當得利，上訴人
    扣薪為無理由，自應為給付等語，足堪採信。上訴人主張被上訴人溢領薪資係不
    當得利，應予扣減薪資並返還云云，尚非可採。從而，被上訴人依僱傭關係，請
    求上訴人給付四萬二千元，及自九十年九月二十八日起至清償日止，按年息百分
    之五算之利息，即屬有據，應予准許。上訴人依不當得利之規定，請求被上訴人
    返還六十七萬九千零三十元，及自反訴起訴狀繕本送達翌日起至清償日止，按年
    息百分之五計算之利息，洵非依據，不應准許。原審為上訴人敗訴之判決，並依
    被上訴人之聲請宣告假執行，核無不合，上訴意旨指摘原判決不當，求予廢棄改
    判，非有理由，應予駁回。又本件事實已臻明確，兩造其他攻擊防禦方法及所舉
    證據，於本件判決結果不生影響，毋庸逐一論述，附此敘明。
九、據上論結：本件上訴為無理由，合依民事訴訟法第四百四十九條第一項、第七十
    八條，判決如主文。
中　　　華　　　民　　　國　　九十一　　年　　　八　　　月　　 十四 　　日
                                      臺灣高等法院高雄分院民事第三庭
~B1審判長法官　張國彬
~B2　　　法官　鄭月霞
~B3　　　法官　徐文祥
右為正本係照原本作成。
不得上訴。
~B法院書記官　黃一秋
中　　　華　　　民　　　國　　九十一　　年　　　八　　　月　　 十四 　　日
